【裁判字號】    90,訴緝,11
【裁判日期】    920121
【裁判案由】    詐欺等
【裁判全文】
臺灣屏東地方法院刑事判決                            九十年度訴緝字第一一號
    公  訴  人  臺灣屏東地方法院檢察署檢察官
    被      告  甲○○
    公設辯護人  癸○○
右列被告因詐欺等案件，經檢察官提起公訴（八十六年度偵字第二五二○號），本院
判決如左：
    主  文
甲○○共同連續意圖供行使之用，而偽造有價證券，處有期徒刑參年拾月。偽造如附
表一、二所示之本票共參拾紙，偽刻之陳世祥、林美莉、林峪圻、沈秀美、羅桂鎂之
印章共伍顆，均沒收。
    事  實
一、甲○○與其女丁○○（業經台灣高等法院高雄分院以九十年上訴字第五九二號判
    處有期徒刑肆年），明知其家庭經濟狀況已不佳，無法過度舉債，乃基於共同意
    圖為自己不法所有及供行使之用之概括犯意聯絡，推由甲○○任會首，丁○○則
    參與招募會員、主持開標、收取會款之事，在其屏東市○○街一○七號住宅內，
    招募民間互助會，均採內標制，連續：
（一）先於民國八十四年一月十五日，招集每會新台幣（下同）二萬元，包含會首共
      三十九名會員之互助會（下稱甲會），並約定每月十五日在前揭住處開標一次
      ，每年二月一日、八月一日各加標一次，詎其等竟利用互助會會員互不相識之
      機會，冒用陳世祥、羅桂鎂（現更名為羅梵容）、林美莉之名義參加該互助會
      ，並連續於同年六月十五日、同年八月一日、同年八月十五日、同年十二月十
      五日，分別偽造陳世祥、羅桂鎂、林美莉、林峪圻之署押及標息於投標單之私
      文書上，連續向活會會員提出行使，並因標息最高而得標，其他活會會員不疑
      有詐因而陷於錯誤，而交付扣除利息之會款，再由丁○○連續於右揭時、地，
      偽簽羅桂鎂、林美莉、林峪圻之署名，並蓋上委由不知情之刻印業者所偽刻之
      陳世祥、羅桂鎂、林美莉、林峪圻之印章，而偽造如附表一所示之陳世祥等人
      之本票，並持以行使交付其他活會會員，足生損害於陳世祥、羅桂鎂、林美莉
      、林峪圻及其他活會會員，並詐得如附表三所示之金額。
（二）八十五年三月一日，二人復承前揭之犯意，在上開住處，冒用沈秀美、林美莉
      名義，參加以甲○○為會首，每會會款一萬元，會首連同會員共五十人之互助
      會（下稱乙會），每月一日開標一次，每年三月十五日及九月十五日各加標一
      次，並於八十五年九月十五日及同年十月一日，連續偽造沈秀美、林美莉之署
      押及標息於投標單之私文書上，向活會會員行使，以前述相同之手法，使其他
      活會會員因而陷於錯誤，而交付扣除利息之會款，再推由丁○○連續於八十五
      年九月十五日及同年十月一日，於自宅處，偽簽沈秀美、林美莉之署名，並蓋
      上委由不知情之刻印業者所偽刻之印章，而偽造如附表二所示之沈美、林美莉
      之本票，並持以行使交付其他活會會員，足生損害於沈秀美、林美莉及其他活
      會會員，並詐得如附表四所示之金額。
（三）八十五年五月五日，再推由甲○○任會首，亦在自宅邀集每會會款五千元，會
      首連同會員共六十二人如附表三所示之互助會（下稱丙會），約定於每月五日
      開標一次，每年四月二十日、八月二十日、十二月二十日各加標一次，詎丁○○與其母甲○○又承前揭詐欺及偽造私文書之犯意，於八十五年九月五日，偽
      造會員郝靜芬之署名及填寫標息二千元於投標單上，向會員行使，並以標息二
      千元最高而得標，使各活會會員因而陷於錯誤，而交付扣除利息之會款三千元
      足生損害於郝靜芬及其他活會會員，並詐得如附表五所示之金額。
二、案經被害人庚○○、辛○、戊○○○、乙○○、汪美金、邱秀瑛等人訴由臺灣屏
    東地方法院檢察署檢察官偵查起訴。
    理  由
一、訊據被告甲○○矢口否認右揭犯行，辯稱：事實欄一（一）部分，羅桂鎂有標走
    、陳世祥是找丙○○標走，林美莉是參加到一半不參加，由我承接後標走，他們
    確實都有參加這個互助會。事實欄一（二）部分，沈秀美有標走，林美莉這個會
    部分我忘記了。事實欄一（三）部分，郝靜芬確實有參加這個會，他是我妹妹的
    女兒云云。
二、經查：
（一）右揭事實，業據告訴人庚○○、乙○○、辛○、邱秀瑛、汪美金、戊○○○分
      別於偵查及本院審理中指訴綦詳，另證人林美莉亦於本院被告之女丁○○案中
      到庭證稱：「（有無參加這互助會？）沒有。」、「（票是否你開的？）不是
      。」、「（提示本票印章是否你的？）不是我的。」等語（見台灣屏東地方法
      院八十九年訴字第七十二號卷第三十四頁背面、第三十五頁）；證人郝靜芬證
      稱：「（你有參加這互助會？）我有參加一萬元及五千元。」、「（你有無標
      ？）一萬元的有，五千元的還沒有標。」等語（同右卷第三十五頁正、反面）
      ；證人沈秀美證稱：「（有無參加他們邀的互助會？）沒有」、「（提示附卷
      本票是否你開的？）不是我開的。」、「（本票上之印章是你的嗎？）不是。
      」等語（同右卷第九十二頁背面、第九十三頁）；證人羅桂鎂證稱：「（有無
      參加甲○○所起互助會？）沒有，我不認識她。」、「（為何會單上有你的名
      字）（提示會單？）這會單上的所有會員，我都不認識，會首我也不認識。」
      、「（有無收到本票裁定？卷附本票是不是妳所簽發？）沒有，這些本票都不
      是我簽的，而且我以前也不是住在榮華巷，我是住在華樂巷。」等語（同右卷
      第一三九頁），可見證人林美莉並未參加被告甲、乙之互助會，證人羅桂鎂並
      未參加被告甲互助會，證人沈秀美並未參加被告乙之互助會，而證人郝靜芬雖
      有參加被告丙之互助會，但尚未標會，仍係活會，但依告訴人所提出之互助會
      單上所載「郝靜芬於八十五年九月五日，以二千元得標」（八十七年度偵字第
      七五七八號卷第八頁），可見被告確有冒用上開證人林美莉等人之名義標會無
      誤。
（二）證人丙○○於本院證稱：「我是以我兒子林裕圻、林冠宇名義參加的」「（問
      提示八十七年偵字七五七八號所附之會單：八十五年三月一日、八十五年五月
      五日起會，有無參加標得會款？）答：有，但是我沒有標得會款」「（提示八
      十六年偵字二五二○號：八十四年一月十五日起會，有無參加標得會款？告證
      是否為你所得標簽發的？）答：有參加，我有標得會款。但告證不是我所簽發
      ，我也沒有授權林秋鳳幫我標這個會，印章不是我所有，字跡不是我的，但我
      該會確實有以林冠宇名義得標一會，詳細日期我記不起來，得標之會我有按活
      會之人數，簽發林冠宇名義之本票，我地址都是寫高雄市○鎮區○○街二九號
      五樓，屏東市○○路八十八號四樓跟我和林裕圻無關，我也不知道那地方在哪
      裡」「（提示八十九訴字七十二號，林裕祈本票數張，是否為你所簽發？）答
      ：第一張那三張（按：即本票發票日期八十五年三月十五日面額二萬元之三張
      ）寫修文街住址的是我們簽發、用印的，其他寫自由路住址都不是我們簽發，
      印章也不是我的」「（問是否認識陳世祥？他是否有參加上述二萬元的會？）
      答：我認識，丁○○剛要招募二萬元的會時，問我要幾會，我說要我兒子二人
      各一會，我朋友陳世祥也要跟一會，但後來隔二天，因陳世祥跳票，我就跟丁○○說陳世祥的會不跟了，當時第一會會首的會並未收齊，所以陳世祥並未參
      加該互助會，且我有把會單交還給丁○○要他把會單改回來，但他後來都未交
      付我會單。陳世祥與丁○○完全不認識，他一開時要參加會時，就是透過我找
      丁○○的，陳世祥後來也不知道我本來要幫他參加的會是哪一個」「陳世祥根
      本沒有跟會，兩萬元的我只跟一會。卷附陳世祥的本票不是我寫的，上面只蓋
      章且寫我家的住址，我簽票都會寫身分證號碼，不會如此草率」等語，共犯丁○○亦供稱：「陳世祥我確實不認識他，至於陳世祥的本票，是陳世祥得標後
      ，丙○○交給我的，陳世祥得標是丙○○打電話說陳世祥要投標的」，足證被
      告確有冒用陳世祥之名義參加甲互助會，並分別偽造陳世祥、林峪圻之署押及
      標息於投標單之私文書上，致其他活會會員陷於錯誤交付會款，及偽簽林峪圻
      之署名，並蓋上委由不知情之刻印業者所偽刻之陳世祥、林峪圻之印章，而偽
      造如附表一所示之陳世祥、林峪圻之本票。
（三）被告所招之丙會得標會員，均無簽發本票等情，業據共犯丁○○供承在卷（台
      灣高等法院高雄分院九十年上訴字第五九二號卷第二一○頁），故被告並無冒
      用郝靜芬之名義簽發本票，而五千元之互助會，依告訴人所提出之互助會單，
      郝靜芬於八十五年九月五日以二千元得標，可見被告已於該日冒用郝靜芬名義
      標會無誤，但被告並未冒用郝靜芬名義簽發本票，應可認定。
（四）綜上所述，足見被告甲○○所辯，顯係卸責之詞，不足採信。此外，復有互助
      會會單三紙及偽造之本票三十紙在卷可稽。本件事證明確，被告偽造有價證券
      等犯行，均堪認定。
（五）末以證人己○○、壬○○即己○○之妻於本院固均否認卷附己○○於八十四年
      三月十五日、七月十五日面額二萬元之本票數紙為伊等所簽發，惟該二份不同
      日期之本票，其筆跡相近，印文相同，顯係同一人所簽發，且證人己○○亦證
      稱伊有幾會有標到，有拿到錢，會有時交由伊壬○○在處理等語，證人壬○○
      於本院證稱：二萬元我們是二會，有標得一會等語，則被告是否確有偽造八十
      四年三月十五日、七月十五日面額二萬元之本票數紙已有所疑。參以證人劉子
      俊證稱：「我和被告丁○○是新光產物保險的同事，我也認識己○○，我也有
      去過他家，己○○原先是我汽車保險的客戶，我也曾經幫忙甲○○收取己○○
      的會錢，我有時會開車載甲○○或丁○○一起去收取己○○的會錢，到後來收
      取的時候就有些不順利了，會員己○○的會實際上是己○○的太太跟立的，因
      為己○○認為他的錢不見了，被他太太花掉了，在幾經協調後，己○○才開立
      會款的本票給甲○○她們，開本票的時候我也有在場，但是到後來己○○就不
      承認有跟立互助會，就不再繳納互助會錢了，我們也因為互助會的事和己○○
      的父親聯絡過，他父親說被他們夫婦二人倒了很多的錢，也不願再負責了」等
      語（台灣高等法院高雄分院九十年度上訴字第五九二號第八十八頁），故證人
      己○○、壬○○之證詞自不足為被告不利之認定，附此敘明。
三、按於紙上填寫金額作為標單，依習慣足以表示投標人欲以該利息競標，自屬刑法
    第二百二十條第一項之準私文書，被告甲○○冒用附表三、四、五所示陳世祥等
    人之名義偽造標單競標，並持之行使向活會會員詐取會款，足以生損害於陳世祥
    等人及活會會員，核被告此部份所為，係犯刑法第二百十六條、第二百十條之行
    使偽造私文書罪及同法第三百三十九條第一項之詐欺取財罪；又被告意圖供行使
    之用而冒用陳世祥等人名義，偽簽羅桂鎂等人之署押，並偽刻其等之印章加以蓋
    用，偽造如附表一、二所示之本票，核被告此部份之行為，係犯刑法第二百零一
    條第一項之偽造有價證券罪。被告利用不知情之刻印業者，偽刻陳世祥等五人之
    印章，為間接正犯。被告偽造私文書後復持以行使，偽造私文書之低度行為為行
    使偽造私文書之高度行為吸收；又偽造印章、署押之行為，均為偽造有價證券之
    階段行為，均不另論罪。被告與丁○○就上揭犯行，彼此間互有犯意聯絡及行為
    分擔，皆為共同正犯。被告以一詐欺行為，同時詐騙數活會會員，侵害數法益，
    為想像競合犯，僅論以一詐欺取財罪。被告先後多次行使偽造私文書、偽造有價
    證券、詐欺取財犯行，均時間緊接，方法相同，均觸犯構成要件相同之罪名，顯
    均係基於概括犯意反覆為之，均應依連續犯規定，分別論以一罪，並分別依法加
    重其刑。被告所犯詐欺取財、行使偽造私文書及偽造有價證券罪三罪間，有方法
    、結果之牽連犯關係，從一重之偽造有價證券罪處斷。公訴人雖僅就被告偽造陳
    世祥、林美莉之名義標會，併冒用其二人名義簽發本票向活會會款詐取會款犯行
    起訴，然依刑事訴訟法第二百六十七條規定，檢察官就犯罪事實一部起訴者，其
    效力及於全部，因此被告冒用沈秀美、羅桂鎂、林峪岓、郝靜芬名義標會，並偽
    造沈秀美、羅桂鎂、林峪岓之本票向活會會員詐取標金之犯行部分，與起訴部分
    有連續犯之裁判上一罪關係，本院自得一併審判。爰審酌被告素行尚稱良好，惟
    被告所偽造之有價證券甚多，造成多人受損，被告迄今未與告訴人等達成和解，
    犯後猶飾詞諉過等一切情狀，量處如主文所示之刑。至於偽造之本票三十紙，應
    依刑法第二百零五條規定，均宣告沒收；又被告利用不知情之刻印業者偽刻之陳
    世祥、林美莉、林峪圻、沈秀美、羅桂鎂之印章共五顆，不能證明業已滅失不存
    在，爰依刑法第二百十九條規定，併宣告沒收。另偽造之標單，均已滅失，業據
    共犯丁○○供明在卷，爰不為沒收之諭知，附此敘明。
據上論斷，應依刑事訴訟法第第二百九十九條第一項前段，刑法二十八條、第五十六
條、第二百零一條第一項、第二百十六條、第二百十條、第三百三十九條第一項、第
五十五條、第二百零五條、第二百十九條，罰金罰鍰提高標準條例第一條前段，判決
如主文。
中      華      民      國     九十二     年     一     月    二十一    日
                                    臺灣屏東地方法院刑事第四庭
                                          法  官   郭書豪
右正本證明與原本無異。
如不服本判決應於收受本判決後送達後十日內向本院提出上訴書狀，其未敘述上訴理
由者，並得於提起上訴後十日內向本院補提理由書狀（均須按他造當事人之人數附繕
本 ）「切勿逕送上級法院」
                                          書記官   唐淑嫻
中      華      民      國     九十二     年     一     月    二十一    日
附錄本判決論罪科刑法條：
刑法第二百零一條第一項
  意圖供行使之用，而偽造、變造公債票、公司股票或其他有價證券者，處三年以上
  十年以下有期徒刑，得併科三千元以下罰金。
刑法第二百一十條
  偽造、變造私文書，足以生損害於公眾或他人者，處五年以下有期徒刑。
刑法第二百一十六條
  行使第二百十條至第二百十五條之文書者，依偽造、變造文書或登載不實事項或使
  登載不實事項之規定處斷。
刑法第三百三十九條第一項
  意圖為自己或第三人不法之所有，以詐術使人將本人或第三人之物交付者，處五年
  以下有期徒刑、拘役或科或併科一千元以下罰金。
  附表一：
┌──┬───────┬────┬──────┬───────┬────┐
│編號│ 票號         │發票人  │票面金額    │發票日        │行為人  │
├──┼───────┼────┼──────┼───────┼────┤
│1   │ ５６３０００ │陳世祥  │同右        │84年6月15日   │同右    │
├──┼───────┼────┼──────┼───────┼────┤
│2   │ ５６２９９１ │同右    │同右        │同右          │同右    │
├──┼───────┼────┼──────┼───────┼────┤
│3   │ ５６２６４２ │同右    │同右        │同右          │同右    │
├──┼───────┼────┼──────┼───────┼────┤
│4   │ ５６２６４８ │同右    │同右        │同右          │同右    │
├──┼───────┼────┼──────┼───────┼────┤
│5   │ ５６２６３９ │同右    │同右        │同右          │同右    │
├──┼───────┼────┼──────┼───────┼────┤
│6   │ ５６２６４１ │同右    │同右        │同右          │同右    │
├──┼───────┼────┼──────┼───────┼────┤
│7   │ ５６２６４３ │同右    │同右        │同右          │同右    │
├──┼───────┼────┼──────┼───────┼────┤
│8   │ ３２５４９３ │羅桂鎂  │同右        │84年8月1日    │同右    │
├──┼───────┼────┼──────┼───────┼────┤
│9   │ ５１１８４０ │林美莉  │同右        │84年8月15日   │同右    │
├──┼───────┼────┼──────┼───────┼────┤
│10  │ ５１１８２９ │同右    │同右        │同右          │同右    │
├──┼───────┼────┼──────┼───────┼────┤
│11  │ ５１１８３１ │同右    │同右        │同右          │同右    │
├──┼───────┼────┼──────┼───────┼────┤
│12  │ ５１１８４３ │同右    │同右        │同右          │同右    │
├──┼───────┼────┼──────┼───────┼────┤
│13  │ ５１１８４１ │同右    │同右        │同右          │同右    │
├──┼───────┼────┼──────┼───────┼────┤
│14  │ ５１１８３０ │同右    │同右        │同右          │同右    │
├──┼───────┼────┼──────┼───────┼────┤
│15  │ ５１１８２８ │同右    │同右        │同右          │同右    │
├──┼───────┼────┼──────┼───────┼────┤
│16  │ ５１１８３５ │同右    │同右        │同右          │同右    │
├──┼───────┼────┼──────┼───────┼────┤
│17  │ ５１１７３７ │林峪圻  │同右        │84年12月15日  │同右    │
├──┼───────┼────┼──────┼───────┼────┤
│18  │ ５１１７３１ │同右    │同右        │同右          │同右    │
├──┼───────┼────┼──────┼───────┼────┤
│19  │ ５１１７４７ │同右    │同右        │同右          │同右    │
├──┼───────┼────┼──────┼───────┼────┤
│20  │ ５１１７４８ │同右    │同右        │同右          │同右    │
├──┼───────┼────┼──────┼───────┼────┤
│21  │ ５１１７４４ │同右    │同右        │同右          │同右    │
├──┼───────┼────┼──────┼───────┼────┤
│22  │ ５１１７３５ │同右    │同右        │同右          │同右    │
├──┼───────┼────┼──────┼───────┼────┤
│23  │ ５１１７３４ │同右    │同右        │84年12月22日  │同右    │
├──┼───────┼────┼──────┼───────┼────┤
│24  │ ５１１７３６ │同右    │同右        │同右          │同右    │
└──┴───────┴────┴──────┴───────┴────┘
  附表二：
┌──┬───────┬────┬──────┬───────┬────┐
│編號│ 票號         │發票人  │票面金額    │發票日        │行為人  │
├──┼───────┼────┼──────┼───────┼────┤
│11. │ ２０８４３５ │沈秀美  │一萬元      │85年9月15日   │丁○○  │
├──┼───────┼────┼──────┼───────┼────┤
│22. │ ２０８４４４ │同右    │同右        │同右          │同右    │
├──┼───────┼────┼──────┼───────┼────┤
│33. │ ２０８３６４ │林美莉  │同右        │85年10月1日   │同右    │
├──┼───────┼────┼──────┼───────┼────┤
│44. │ ２０８３６２ │同右    │同右        │同右          │同右    │
├──┼───────┼────┼──────┼───────┼────┤
│55. │ ２０８３６３ │同右    │同右        │同右          │同右    │
├──┼───────┼────┼──────┼───────┼────┤
│66. │ ２０８３５３ │同右    │同右        │同右          │同右    │
└──┴───────┴────┴──────┴───────┴────┘
附表三甲會
┌──┬─────┬────┬───────────┬─────┐
│編號│冒標日期  │冒標金額│被詐欺之活會人數（總會│偽造之本票│
│    │及被冒標人│(參本院 │數－應有死會數－未標虛│          │
│    │          │第一七一│列會員+非虛列已被冒標 │          │
│    │          │頁被告筆│活會會員)             │          │
│    │          │錄)     │                      │          │
├──┼─────┼────┼───────────┼─────┤
│一  │84.6.15   │二千八百│39-(6+1(加標一次))-(3-│如附表一  │
│    │陳世祥    │元      │1)+0                  │          │
│    │          │        │30X17800=534000       │          │
├──┼─────┼────┼───────────┼─────┤
│二  │84.8.1    │同右    │39-(7+2)-(3-2)+0=29   │同右      │
│    │羅桂鎂    │        │29X17800=516200       │          │
├──┼─────┼────┼───────────┼─────┤
│三  │84.8.15   │同右    │39-(8+2)-(3-3)+0=29   │同右      │
│    │林美莉    │        │29X17800=516200       │          │
├──┼─────┼────┼───────────┼─────┤
│四  │84.12.15  │同右    │39-(12+2)-(3-3)+1=26  │同右      │
│    │林峪圻    │        │26X17800=462800       │          │
└──┴─────┴────┴───────────┴─────┘
附表四乙會
┌──┬─────┬────┬───────────┬─────┐
│編號│冒標日期  │冒標金額│被詐欺之活會人數（總會│偽造之本票│
│    │及被冒標人│(參本院 │數－應有死會數－未標虛│          │
│    │          │第一七一│列會員+非虛列已被冒標 │          │
│    │          │頁被告筆│活會會員-被告夫唐植恂 │          │
│    │          │錄)     │、共犯丁○○各一會)   │          │
├──┼─────┼────┼───────────┼─────┤
│一  │85.9.15   │一千四百│50-(7+2(加標二次))-(2 │如附表二  │
│    │沈秀美    │元      │-1)+0-2=38            │          │
│    │          │        │38X8600=326800        │          │
├──┼─────┼────┼───────────┼─────┤
│二  │85.10.1   │同右    │50-(8+2)-(2-2)+0-2=38 │同右      │
│    │林美莉    │        │38X8600=326800        │          │
└──┴─────┴────┴───────────┴─────┘
附表五丙會
┌──┬─────┬────┬───────────┬─────┐
│編號│冒標日期  │冒標金額│被詐欺之活會人數（總會│偽造之本票│
│    │及被冒標人│(參本院 │數－應有死會數－未標虛│          │
│    │          │第一七一│列會員+非虛列已被冒標 │          │
│    │          │頁被告筆│活會會員-被告甲○○、 │          │
│    │          │錄)     │共犯丁○○、被告夫唐植│          │
│    │          │        │恂各另有一會)         │          │
├──┼─────┼────┼───────────┼─────┤
│一  │85.9.5    │二千    │62-(5+1(加標一次))-0+0│無        │
│    │郝靜芬    │        │-3=53                 │          │
│    │          │        │53X3000=159000        │          │
└──┴─────┴────┴───────────┴─────┘


司法院資訊處製作；財團法人民間司法改革基金會備份。
